【裁判字號】    89,上訴,1727
【裁判日期】    890728
【裁判案由】    殺人等
【裁判全文】
臺灣高等法院刑事判決                          八十九年度上訴字第一七二七號
    上  訴  人
    即  被  告  甲○○
    指定辯護人  本院公設辯護人
右上訴人因殺人案件，不服臺灣板橋地方法院八十八年度重訴字第四八號，中華民國
八十九年三月二十二日第一審判決（起訴案號：臺灣板橋地方法院檢察署八十八年度
偵字第二六一五○號）提起上訴，本院判決如左：
    主  文
上訴駁回。
    事  實
一、甲○○前於民國（下同）八十五年間因妨害兵役案件，經台灣台南地方法院以八
    十五年度訴字第一三０四號判處有期徒刑七月，八十六年六月二十九日確定，嗣
    於八十七年十月二十三日縮短刑期執行完畢，猶不知悔改，甲○○與陳麗美係男
    女朋友關係，且居無定處，甲○○於八十八年十一月下旬，前往朋友張峰魁承租
    之台北縣中和市○○路一二三號四樓處借住，並於八十八年十二月初邀陳麗美在
    該處繼續與其同居，惟雙方感情不睦仍互有爭執吵架，甲○○於八十八年十二月
    五日凌晨三時許自外飲酒（吐氣酒精測試為０‧三九毫克）返回時，因無鑰匙，
    且電力遭斷電，電鈴不響，乃敲門後等候無人應門，嗣約十餘分鐘始由陳麗美為
    其開門，甲○○甚為不悅並質問為何遲未開門，進門後又發現陳麗美曾在屋內房
    間吸食強力膠，甲○○與陳麗美為此互相爭吵、叫罵及扭打，在隔壁房間睡覺之
    張峰魁為吵罵聲音吵醒，乃開啟房門勸說渠二人勿再爭吵以免影響鄰居安寧後，
    再返回其房間，甲○○見張峰魁勸架情形及想起先前其遲未開門情狀，乃懷疑張
    峰魁與其女友陳麗美當時有不正常性關係，竟基於妨害自由之犯意，先在廚房取
    出張峰魁所有之水果刀一把（刀刃長十五公分，含刀柄二十七公分），以右手持
    該水果刀衝進張峰魁房間內，先將張峰魁推倒在床上，旋即以其左膝頂住張峰魁
    胸部（甲○○之右腿仍站立床邊地上），左手壓住張峰魁脖子，質問是否看到陳
    麗美吸食強力膠及是否與其女友陳麗美亂搞性關係，經張峰魁再三解釋並無此事
    ，並向甲○○道歉，甲○○始放開張峰魁，並持刀步出張峰魁之房間，而以此非
    法之方法剝奪張峰魁之行動自由長達約一分鐘之久（此妨害自由部分已確定）。
    甲○○步出張峰魁之房間後，竟另基於殺人之犯意，在房門左轉處大聲連續二、
    三次呼叫「陳麗美過來」，陳麗美自其房間走出在兩房間走道上，甲○○手持該
    水果刀猛力往陳麗美腹部插入，陳麗美大聲慘叫一聲，並背靠牆壁蹲坐在張峰魁
    房間門口之左斜前方，此時張峰魁聽見陳麗美慘叫聲，出房門驚見此狀，地上流
    有血跡，知已出事，乃下樓攬叫計程車，而甲○○將該水果刀自陳麗美腹部抽出
    ，見鮮血噴出，始知事態嚴重，後悔殺人，急忙將陳麗美抱下樓，搭上張峰魁所
    攬叫之計程車，先送往台北縣中和市○○路、連城路口附近某醫院，惟因院方告
    知無此等急救設備建議轉送他醫院救治，並派出救護車將傷者陳麗美送往台北縣
    板橋市亞東醫院急救，惟陳麗美仍因腹部銳器穿刺傷，腹腔內出血休克，延至同
    日上午六時四十五分許仍不治死亡。
二、案經被害人陳麗美之母乙○○○訴請暨台北縣警察局中和分局報請臺灣板橋地方
    法院檢察署檢察官相驗後偵查起訴。
    理  由
一、按上訴人即被告被訴妨害自由部分，經被告提起上訴後，於本院調查時已表示撤
    回上訴，此有撤回上訴聲請書附卷為憑，自生撤回上訴之效力，不因被告事後反
    悔而使其撤回效力受其影響，被告事後辯稱伊以為撤回上訴是判無罪才填的等語
    ，顯不足採，先為敘明。其次關於被訴殺人部分，訊據被告甲○○固坦承有於前
    揭時地持該水果刀，將張峰魁推倒在床，並以手按住張峰魁肩上質問等情不諱，
    惟矢口否認其持該水果刀殺害被害人陳麗美犯行，辯稱：該水果刀最先是陳麗美
    拿的，伊將該刀搶下，再持刀前往張峰魁之房間，並向張峰魁質問，經張峰魁解
    釋道歉後，伊離開張峰魁房間，將刀交予陳麗美拿去放，伊轉身至客廳抽煙，剛
    轉身陳麗美就整個人撲過來，伊用手大力推陳麗美，陳麗美穿高跟鞋就倒下去，
    人往後倒，伊又轉身要去客廳，接著聽到陳麗美哀叫聲，回頭才看到陳麗美背靠
    牆邊蹲者，雙手握住插在腹部的水果刀，伊起先不知有刀插在陳麗美腹部，經撥
    開陳麗美的手才看到水果刀插在陳麗美腹部，並將該刀抽出送醫，並無殺害被害
    人等語。經查：
（一）被害人陳麗美係遭前開扣案水果刀自腹部刺入，經輾轉送至台北縣板橋市亞東
      醫院急救，因腹部銳器穿刺傷，腹腔內出血性休克，延至八十八年十二月五日
      上午六時四十五分許仍不治死亡，業經檢察官率同檢驗員相驗屬實，製有勘驗
      筆錄、驗斷書、相驗屍體證明書附卷可稽。
（二）被告甲○○係持該水果刀步出張峰魁之房間，並在房門左轉處大聲連續二、三
      次呼叫「陳麗美過來」，張峰魁旋即聽見被害人陳麗美大聲慘叫一聲，步出房
      門看見被害人陳麗美背靠牆壁蹲坐在其房間門口之左斜前方處，自被告甲○○
      離開張峰魁房間至聽見被害人陳麗美慘叫聲，時間相隔很短，僅約十餘秒鐘等
      情，已據證人張峰魁於原審證述甚詳（見原審八十九年二月十四日訊問筆錄）
      ，且被告亦自承，當時伊確曾與被害人陳麗美吵架在先，曾持該水果刀衝進張
      峰魁房間內責問張峰魁後，離開房間即叫被害人陳麗美過來等情不諱，足見被
      告確係持該水果刀離開張峰魁房間，而被告步出張峰魁房間後，旋即數聲大叫
      被害人陳麗美過來，足証被告當時仍非常憤怒，於與被害人陳麗美相遇，豈有
      將水果刀交予被害人陳麗美之理？況被告於步出張峰魁房間後，僅十餘秒短暫
      時間，被害人陳麗美腹部即已中刀慘叫，益徵被告所辯伊離開張峰魁房間，將
      刀交予陳麗美拿去放乙節，應屬卸責飾詞，委難採信。再者，證人張峰魁證稱
      ：伊看見被害人陳麗美中刀後，係背靠牆壁蹲坐在其房間門口之左斜前方處等
      情，業如前述，亦與被告甲○○供稱：伊抽出被害人陳麗美腹部之水果刀時，
      陳麗美係背靠牆，蹲在走道上等情相符，對照被害人陳麗美中刀後蹲坐背靠牆
      壁之姿（非趴倒在地），及陳麗美係腹部遭該水果刀自前方刺入等情相符，衡
      情自不可能係被害人陳麗美自己跌倒而中刀，從而，被告甲○○所辯當時是被
      害人穿著高跟鞋重心不穩跌倒以致中刀顯不符常情。另被告於原審審理時辯稱
      被害人係自殺云云，惟依臺灣板橋地方法院檢察署驗斷書三、論斷中記載：「
      致死創傷：腹部銳器穿刺致腹肛內出血且休克死亡」、「兇器種類及傷害方法
      ：腹部銳器穿刺傷」、「自他為或意外之判別：他為」，且案發現場僅有被告
      與被害人在走廊走道上，另參證人張峰魁於偵審中之證言，足見被告係在餘怒
      未消下基於殺人之犯意呼叫「陳麗美過來」，並加以殺害，被告辯稱被害人係
      自殺顯係卸責之詞，不足採信。從而，被害人陳麗美腹部中刀，應堪認係被告
      持該水果刀自陳麗美前方刺入甚明。此外並有照片二十張、現場圖一紙、酒精
      測試單一紙在卷，及前述水果刀一把扣案可證。
（三）又扣案之水果刀一把（刀刃長十五公分，含刀柄二十七公分），其刀刃部分為
      單刃開鋒，刀尖、刀刃均鋒利異常，具有強大殺傷力，有前述測量水果刀實體
      影印二紙在卷可稽，並經原審當庭檢視並提示被告屬實，依其刀型剌中人之要
      害自足以斃命，此為一般人所明知，被告甲○○為青壯之人，自不能諉為不知
      ，被告持刀自被害人前方刺向被害人陳麗美腹部人體要害，其顯然具有殺人之
      犯意及決心甚明，縱事後被告將被害人送醫急救，亦不礙被告此部分殺人犯行
      之認定。本件事證明確，被告犯行堪以認定。另被告於本院調查時雖主張伊符
      合自首之要件云云，惟查，自首以對於未發覺之罪投案而受裁判為要件，至其
      方式雖不限於自行投案，即託人代理自首或向非偵查機關請其轉送，亦無不可
      ，但須有向該管司法機關自承犯罪而受裁判之事實，始生效力，若於犯罪後僅
      向被害人或非有偵查犯罪職務之公務員陳述自己犯罪之事實，而無受裁判之表
      示，即與自首之條件不符，最高法院五十年台上字第六五號判例著有明文。遍
      觀被告警訊筆錄之內容，被告並未自承被害人係伊所殺害之犯罪事實，核與中
      和分局中和所警員潘傑璘於原審八十九年二月二十三日調查時結證：「當天是
      勤務中心通報，說有兇殺案，叫我們前往亞東醫院處理」、「當時我們有安慰
      他，並問他事情發生之經過，他說他與女友吵架，且吵得很兇，並且拿刀往自
      己身上刺」、「被告還有對路人說是他女友自殺」等語相符，況依八十八年十
      一月五日上午十時三十五分檢察官在亞東醫院之訊問筆錄內容，被告亦否認被
      害人是伊殺害的，又依證人張峰魁敘述案發經過之情形及同年月日檢察官率同
      法醫及分局有關人員前往亞東醫院太平間勘驗死者屍體所製作的勘驗筆錄及臺
      灣板橋地方法院檢察署驗斷書得知，被害人係為他殺並非自殺，是有偵查權機
      關對被告之涉嫌殺人之犯行已得有合理之懷疑；另中和分局員山所警員黃嚴傑
      於原審八十九年二月十四日調查時雖結證：「在現場被告有對我們說死者不是
      他殺的，是她自己自殺的，之後才承認他有與死者有拉扯之情形被刀弄到」等
      語，然被告僅是向警員陳述案發經過，並未自承犯罪事實，亦未表示願受裁判
      之語，揆諸前開判例意旨，被告自始並無自首接受裁判之意思，此部分所辯並
      不足採，併為說明。
二、核被告甲○○所為，係犯刑法第二百七十一條第一項之殺人罪。又被告有如事實
    欄所載之論罪科刑執行情形，有台灣高等法院檢察署刑案紀錄簡覆表在卷可憑，
    其於有期徒刑執行完畢後五年內再犯有期徒刑以上之罪，為累犯，依法加重其刑
    （其中法定刑死刑、無期徒刑部分，依法不得加重，原審漏未明，並予補正）
    。原審以被告犯罪明確可以認定，就殺人部分適用刑法第二百七十一條第一項、
    第四十七條，並審酌被告甲○○因酒後細故，與被害人張峰魁係朋友、與被害人
    陳麗美係同居人關係，竟持刀殺人，及其犯罪之目的、手段、所生之危害，犯罪
    後猶主動抱被害人陳麗美送醫急救及犯罪後仍飾詞狡辯之態度等一切情狀，量處
    有期徒刑拾年，復說明扣案之水果刀一把，非屬違禁物，雖係供被告犯殺人罪
    所用之物，然該刀為張峰魁所有，非屬被告所有之物，業經被告甲○○及張峰魁
    供明在卷，故不予宣告沒收，經核原判決上開認事用法，洵無不合。被告上訴意
    旨仍執在原審相同之陳詞否認犯罪並主張伊係自首而指摘原判決不當，尚難認為
    有理由，應予駁回。
據上論斷，應依事訴訟法第三百六十八條，判決如主文。
本案經檢察官蔡日昇到庭執行職務。
中      華      民      國    八十九    年      七      月    二十八    日
                              臺灣高等法院刑事第十二庭
    審判長法  官  劉  景  星
                                        法  官  陳  博  志
                                        法  官  陳  志  洋
右正本證明與原本無異。
如不服本判決應於收受送達後十日內向本院提出上訴書狀，其未敘述上訴之理由者並
得於提起上訴後十日內向本院補提理由書（均須按他造當事人之人數附繕本）。
                                        書記官  顧  倪淑貞
中      華      民      國    八十九    年      七      月    三十一    日
附錄本案論罪科刑法條全文：
刑法第二百七十一條
殺人者，處死刑、無期徒刑或十年以上有徒刑。
前項之未遂犯罰之。
預備犯第一項之罪者，處二年以下有期徒刑。


司法院資訊處製作；財團法人民間司法改革基金會備份。
